【裁判字號】    89,台上,497
【裁判日期】    890127
【裁判案由】    偽造文書等罪
【裁判全文】
最高法院刑事判決                            八十九年度台上字第四九七號
    上  訴  人  甲○○
右上訴人因偽造文書等罪案件，不服臺灣高等法院高雄分院中華民國八十六年十二月
十七日第二審判決（八十六年度上訴字第二一八九號，起訴案號：台灣屏東地方法院
檢察署八十五年度偵字第五二三七號），提起上訴，本院判決如左：
    主  文
原判決關於甲○○部分撤銷，發回臺灣高等法院高雄分院。
    理  由
本件原判決認定上訴人甲○○明知其每月收入僅新台幣（下同）一萬二千元，並無支
付會款之能力，竟意圖為自己不法之所有，並基於概括之犯意，於民國八十四年三月
二十五日，加入陳玉琴所招募每會五萬元，會員連同會首計四十一會，每月開標二次
之民間互助會共二會。上訴人先後於八十四年三月二十五日及同年六月二十五日標取
會款後，復以其名義簽發付款人為第一商業銀行潮州分行及華南商業銀行潮州分行之
支票多張，再盜蓋其夫陳榮明及所僱用工人林福壽之印章於支票背面，足以生損害於
陳榮明、林福壽；使陳玉琴誤信其有能力支付會款，而交付得標款共計二百八十四萬
三千元予上訴人。嗣上訴人於繳付二期之會款後，即未再續付，上開支票亦迭遭退票
，陳玉琴始知受騙等情。因而撤銷第一審關於上訴人部分之判決，改判依牽連犯關係
，從一重論處上訴人連續行使偽造私文書，足以生損害於他人罪刑，固非無見。
惟查，(一)、原判決認定上訴人盜蓋其所僱用工人林福壽之印章於前述支票背面，而偽
造該支票背書之私文書等情。無非係以上訴人在原審之自白，以及上揭支票背面蓋有
「林福壽」之印文一枚，為其論據。惟據上訴人之夫陳榮明在原審證稱，其並不認識
林福壽等語（見原審卷第三十七頁反面）。則倘林福壽確係上訴人僱用之工人，何以
上訴人之夫陳榮明竟不認識其人？且該「林福壽」者未曾於本案偵審中到庭作證。究
竟是否確有上訴人所謂「林福壽」之人，已有可疑。且上開支票背面「林福壽」之印
文及該印章是否真正？究係出於偽造抑或上訴人所盜用？亦不無疑義。究竟實情如何
？攸關本件犯罪事實之認定，以及該「林福壽」之印章、印文應否依刑法第二百十九
條之規定宣告沒收。事實既有不明，自有深入詳查之必要。乃原審並未調查上訴人所
稱「林福壽」者是否確有其人，其年籍住址為何，並傳其到庭查明該支票背面「林福
壽」之印章、印文究竟是否真正。徒憑上訴人片面之供述，遽認該「林福壽」之印文
係上訴人所盜蓋，尚嫌速斷，自有應調查之證據未予調查之違法。(二)、按檢察官移送
法院併案審理之犯罪事實，如法院認該部分不能證明其犯罪，即與起訴部分之犯罪事
實不生裁判上一罪之關係，而非起訴效力所及，法院自不得對此部分一併加以實體審
判。原判決理由第壹項第四段既謂無法證明上訴人有檢察官移送原審併案審理部分之
犯罪事實（八十六年度偵字第二○五四號、第四一一三號），依上開說明，該部分即
與起訴部分之犯罪事實不生裁判上一罪之關係，而非起訴效力所及，原審自不得對此
部分一併加以實體審判。乃原審竟仍對該部分予以實體審理，並於理由內敘明因無法
證明上訴人有該部分犯罪事實，不另為無罪之諭知等語，自有可議。上訴意旨雖未指
摘及此，然以上為本院得依職權調查之事項，應認原判決關於甲○○部分有撤銷發回
之原因。
據上論斷，應依刑事訴訟法第三百九十七條、第四百零一條，判決如主文。
中      華      民      國    八十九    年      一      月    二十七    日
                              最高法院刑事第八庭
                                  審判長法官  吳  雄  銘
                                        法官  池  啟  明
                                        法官  石  木  欽
                                        法官  郭  毓  洲
                                        法官  吳  三  龍
      右正本證明與原本無異
                                              書  記  官
中      華      民      國    八十九    年      一      月    三十一    日


司法院資訊處製作；財團法人民間司法改革基金會備份。
